臺灣高等法院高雄分院民事判決　九十年度重上字第七三號
　　上　訴　人　惠勝實業股份有限公司
　　法定代理人　甲○○
　　被上訴　人　劉秀玉
　　　　　　　　乙○○
　　被上訴　人　丁○○
　　　　　　　　丙○○○
右當事人間損害賠償事件，上訴人對於中華民國九十年五月七日臺灣高雄地方法院八
十九年重訴字第一０六七號第一審判決提起上訴，本院判決如左：
      主      文
原判決關於駁回上訴人後開第二、三、四項之訴部分，並訴訟費用（除確定部分外）
之裁判，均廢棄。
被上訴人劉秀玉、丁○○應與吳俊興連帶給付上訴人新台幣參仟零柒拾壹萬參仟伍佰
貳拾伍元，及自民國八十九年十二月十九日起，至清償之日止，按年息百分之五計算
之利息。
被上訴人劉秀玉於民國八十九年七月二十八日，將其所有坐落高雄縣路竹鄉○○段四
六一號土地所有權全部，贈與予被上訴人乙○○之贈與行為；及於同年八月一日就上
開土地，所為之所有權移轉登記行為，均應予撤銷。被上訴人乙○○並應將上開土地
所有權移轉登記予以塗銷。
被上訴人丁○○於民國八十九年七月二十六日，將其所有坐落高雄縣路竹鄉○○段三
三三之一四號土地所有權全部、同段三四五之一號土地所有權應有部分四分之一；於
同年月二十八日將其所有坐落同段二五０之六號土地所有權全部、同段二九六號土地
所有權應有部分五分之三，贈與予被上訴人丙○○○之贈與行為，及分別於同年七月
二十八日、二十九日就上開土地所為之所有權移轉登記行為，均應予撤銷。被上訴人
丙○○○並應將上開土地所有權登記予以塗銷。
其餘上訴駁回。
第一、二審訴訟費用（除確定部分外），由被上訴人劉秀玉、丁○○連帶負擔五之四
，餘由被上訴人劉秀玉、乙○○、丁○○、丙○○○負擔。
本判決第二項於上訴人以新台幣壹仟零貳拾伍萬元為被上訴人劉秀玉、丁○○供擔保
後，得假執行。但被上訴人劉秀玉、丁○○於假執行程序實施前，以新台幣參仟零柒
拾壹萬參仟伍佰貳拾伍元，為上訴人預供擔保後，得免為假執行。
      事      實
甲、上訴人方面：
一、聲明：求為判決：
  (一)先位聲明：
  (1)原判決關於上訴人敗訴部分廢棄。
  (2)右廢棄部分，被上訴人劉秀玉、丁○○應與吳俊興連帶給付上訴人新台幣（下同
    ）三千零七十一萬三千五百二十五元，及自民國八十九年九月一日起，至清償之
    日止，按年息百分之五計算之利息。
  (3)右廢棄部分，被上訴人劉秀玉於民國八十九年七月二十八日，將其所有坐落高雄
    縣路竹鄉○○段四六一號土地所有權全部，贈與予被上訴人乙○○之贈與行為；
    及於同年八月一日就上開土地，所為之所有權移轉登記行為，均應予撤銷。被上
    訴人乙○○並應將上開土地所有權移轉登記予以塗銷。
  (4)右廢棄部分，被上訴人丁○○於民國八十九年七月二十六日，將其所有坐落高雄
    縣路竹鄉○○段三三三之一四號土地所有權全部、同段三四五之一號土地所有權
    應有部分四分之一；於同年月二十八日將其所有坐落同段二五０之六號土地所有
    權全部、同段二九六號土地所有權應有部分五分之三，贈與予被上訴人丙○○○
    之贈與行為，及分別於同年七月二十八日、二十九日就上開土地所為之所有權移
    轉登記行為，均應予撤銷。被上訴人丙○○○並應將上開土地所有權登記予以塗
    銷。
  (5)第一、二審訴訟費用，由被上訴人負擔。
  (6)第二項之請求，上訴人願供擔保，請准宣告假執行。
  (二)備位聲明：
  (1)原判決關於上訴人敗訴部分廢棄。
  (2)被上訴人劉秀玉、乙○○或被上訴人丁○○、丙○○○，應連帶給付上訴人三千
    零七十一萬三千五百二十五元，及自民國八十九年九月一日起至清償日止，按年
    息百分之五計算之利息。
  (3)上訴人願供擔保，請准宣告假執行。
二、陳述：除引用在原審之陳述外，補稱：
  (一)有關人事保證之民法第七百五十六條之三所稱之三年期間，應自該條文公布施行
    後起算三年始失效。
  (二)上訴人係由「惠勝溶劑提油廠股份有限公司」於七十八年間更名而來，在法人人
    格上具有同一性。
  (三)否認被上訴人所稱上訴人就本件損害之發生與擴大，與有過失之情事。
  (四)被上訴人於知悉吳俊興之侵占行為後，隨即將財產以贈與為原因移轉登記，此項
    共謀脫產之行為，使上訴人無法向保證人求償，並因而有損害，顯屬故意以背於
    善良風俗之方法加損害於上訴人，上訴人自得依民法第一百八十四條第一項後段
    、第一百八十五條之規定，請求賠償。
三、證據：引用在原審提出之證據方法。
乙、被上訴人方面：
一、聲明：求為判決：
  (一)上訴駁回。
  (二)第二審訴訟費用由上訴人負擔。
  (三)如受不利判決，願供擔保免為假執行。
二、陳述：除引用在原審之陳述外，補稱：
  (一)對被上訴人劉秀玉、丁○○係擔任吳俊興任職上訴人公司期間之連帶保證人，最
    後對保更新期日為八十五年六月二十一日及八十五年七月二日；吳俊興所侵占之
    款項經扣除保險金後，餘額為三千零七十一萬三千五百二十五元；上訴人係由「
    惠勝溶劑提油廠股份有限公司」於七十八年間更名而來；被上訴人於贈與時，除
    系爭土地外，其餘財產並不足以清償上訴人之債權（以存在為前提）等事實，並
    不爭執。
  (二)有關人事保證之民法第七百五十六條之三所稱之三年期間，依民法債編施行法之
    規定，應溯及自該保契約成立之日起算，本件吳俊興侵占款項之時期，已在被上
    訴人劉秀玉、丁○○之有效保證期間之外，劉秀玉、丁○○自不須負責。
  (三)被上訴人間之贈與及移轉登記，確係真實，且於贈與及移轉當時，亦不知悉吳俊
    興有侵占款項之事，更無故意以背於善良風俗之方法加損害於上訴人之情事，上
    訴人請求賠償，並無依據。
  (四)吳俊興於八十五年間曾有侵占款項之情形，而上訴人仍未加防範，並委由其繼續
    收取貨款，且於吳俊興再犯時，亦未為注意，顯然就損害之發生與擴大，與有重
    大過失，自得據以減輕或免除劉秀玉、丁○○之賠償責任。
二、證據：除引用在原審提出之證據方法外，並聲請訊問吳俊興。
丙、本院依職權向財政部財稅資料中心調取被上訴人之財產資料。
      理      由
一、上訴人起訴主張：原審共同被告吳俊興自民國七十八年九月十日起，任職伊公司
    擔任業務員及專員，負責接洽客戶及收取貨款，被上訴人劉秀玉及丁○○則為其
    連帶保證人，擔保吳俊興於任職期間，對伊之損害賠償責任。詎吳俊興自八十八
    年十一月起，竟利用其職務之便，將其向三峰企業有限公司等客戶收取之貨款予
    以侵占，而僅繳回部份款項，或以他人之支票繳交之方式，以避免遭發現。嗣伊
    於八十九年七月查覺有異，經向吳俊興經手之客戶查證結果，吳俊興共計侵占公
    款三千一百零一萬三千五百二十五元（已由保險公司給付其中三十萬元）。劉秀
    玉及丁○○於知悉上情後，竟為圖避免賠償責任，劉秀玉即將其所有坐落高雄縣
    路竹鄉○○段四六一號土地所有權全部，贈與被上訴人乙○○並移轉登記，丁○
    ○則將其所有坐落高雄縣路竹鄉○○段三三三之一四號土地所有權全部、同段三
    四五之一號土地所有權應有部分四分之一、同段二五０之六號土地所有權全部及
    同段二九六號土地所有權應有部分五分之三，贈與被上訴人丙○○○並移轉登記
　　。此項贈與及移轉登之行為，不僅損害伊之債權，更屬故意以背於善良風俗之方
　　法加損害於伊。爰本於連帶保證之法律關係及民法第二百四十四條之規定，先位
　　聲明求為命劉秀玉、丁○○應與吳俊興連帶給付伊三千零七十一萬三千五百二十
　　五元，及自民國八十九年九月一日起至清償日止之法定遲延利息；並撤銷劉秀玉
　　與乙○○間、丁○○與丙○○○間，就前開土地所為之贈與及移轉登記行為；及
　　命乙○○、丙○○○將前開土地所有權移轉登記予以塗銷之判決。另備位聲明，
　　則本於侵權行為（民法第一百八十四條第一項後段、第一百八十五條）之規定，
　　求為命劉秀玉、乙○○或丁○○、丙○○○應連帶給付伊三千零七十一萬三千五
　　百二十五元，及自民國八十九年九月一日起至清償日止之法定遲延利息之判決（
　　上訴人於原審係請求三千一百零一萬三千五百二十五元，於本院審理中則減縮僅
　　請求三千零七十一萬三千五百二十五元；另吳俊興部分，業經原審判決上訴人勝
　　訴確定）。
二、被上訴人則以：劉秀玉及丁○○雖曾擔任吳俊興之人事保證人，但該人事保證契
    約因未定期間，依修正並溯及適用之民法第七百五十六條之三規定，至八十八年
    六月二十日及七月一日已屆滿，而吳俊興之侵占期間係自八十八年十一月間起所
    為，伊自不須負保證責任；縱應負責，上訴人疏未注意吳俊興之侵占行為，就損
    害之發生及擴大亦與有過失；至贈與及移轉登記均屬真實，並無故意以背於善良
    風俗之方法加損害於上訴人之情事，上訴人請求賠償及撤銷，並無依據等語，資
    為抗辯。
三、上訴人主張吳俊興自七十八年九月十日起，任職其公司擔任業務員及專員，負責
    接洽客戶及收取貨款，被上訴人劉秀玉及丁○○則為其人事保證之連帶保證人（
    保證書第七條載明為連帶保證）。吳俊興自八十八年十一月起，利用其職務之便
    ，將其向三峰企業有限公司等客戶收取之貨款予以侵占，而僅繳回部份款項，或
    以他人之支票繳交之方式，以避免遭發現。嗣其於八十九年七月查覺有異，經向
    吳俊興經手之客戶查證結果，吳俊興共計侵占公款三千一百零一萬三千五百二十
    五元（已由保險公司給付其中三十萬元）。劉秀玉於八十九年七月間，將其所有
    坐落高雄縣路竹鄉○○段四六一號土地所有權全部，贈與乙○○並移轉登記，丁
    ○○則於相同時間將其所有坐落高雄縣路竹鄉○○段三三三之一四號土地所有權
    全部、同段三四五之一號土地所有權應有部分四分之一、同段二五０之六號土地
    所有權全部及同段二九六號土地所有權應有部分五分之三，贈與被上訴人丙○○
    ○並移轉登記等情，業據提出保證書、吳俊興收取貨款之客戶與金額明細表、三
    峰企業有限公司等出具之證明書及會算書及土地登記簿謄本為證（見原審卷第八
    、十一～四十、一四七～一四九頁），且為被上訴人所不爭執（見本院卷第六七
    、六八頁），並經吳俊興於原審所不否認，則上訴人此部分主張之事實，可堪認
    為真實。又上訴人先位聲明係本於人事保證及民法第二百四十四條之規定，請求
    劉秀玉及丁○○連帶賠償，並撤銷贈與及移轉登記行為，被上訴人則以已逾保證
    期間及上訴人就損害之發生及擴大與有過失為抗辯，故本件之主要爭點應在於：
    (一)劉秀玉及丁○○之保證期間如何計算。(二)上訴人就損害之發生及擴大是否與有
    過失。經查：
  (一)被上訴人劉秀玉、丁○○所簽訂之保證契約雖載明保吳俊興在「惠勝溶劑提油股
    份有限公司」服務，但該公司已於七十八年十一月二十五日向經濟部申請變更公
    司名稱為「惠勝實業股份有限公司」，有經濟部七十八年十二月八日經商一三
    四四五八號函在卷可稽可證，則「惠勝實業股份有限公司」與「惠勝溶劑提油股
    份有限公司」之法人格應屬同一，故上訴人仍為本件人事保證契約之當事人，不
    因公司名稱之變更而有影響，應可認定。
  (二)按「人事保證約定之期間，不得逾三年。逾三年者，縮短為三年。人事保證未定
    期間者，自成立之日起有效期間為三年」，為修正後民法第七百五十六條之三條
    第一、三項所明定。又此項條文，依民法債編施行法第三十五條規定，於修正施
    行前成立之人事保證，亦適用之。然所謂於修正施行前成立之人事保證，亦適用
    修正後之規定，在三年期間之起算點上，條文並未為明確之規定，但就條文之適
    用結果為斟酌，如認此項條文所稱之三年期間，係溯及自該保證契約之成立之日
    起算，則在修正公布施行前三年之前所訂立之保證契約，其自契約成立之日起逾
　　三年期間部分，均因修正後溯及適用之結果，而失其效力，而變更原先保證契約
　　之法律效果，使當事人在法律行為當時，依當時有效之法律規定（民法第七百四
　　十條參照）所預期之法律效果，因新法之施行而失其效力，顯非法律保障交易安
　　全之本旨，亦違反當事人之法律效果意思，況如採此見解，如保證人就逾三年後
　　所發生之損害，原已依當時有效之保證契約賠償與僱用人後，嗣因修正公布之結
　　果使該保證契約失效，則僱用人所受領之賠償，即因法律關係不存在而為不當得
　　利（民法第一百七十九條後段參照），而造成應返還與保證人之結果，亦屬謬誤
　　，而非適當；反之，如認三年之期間係自修正施行之日起算，則不致有變更當事
　　人預期法律效果之情況，亦符合當時有效之法律規定，與法律保障交易安全之本
　　旨相符，更不影響法律之安定性及確定性，應較為可採。
  (三)至被上訴人雖抗辯民法債編施行法第三十五條之修訂理由中明載，人事保證於民
    法債編修正前事所常見，為期修正前後效力一致，爰增訂本條規定，且條文明確
    規定自成立之日起有效期間為三年等語，可見應解為係溯及自成立之日起算，但
    此項見解，既有如上所述之不當，且所謂修正前後效力一致，應係指使保證契約
    無論係在修正前或修正後所訂立者，均一體自修正施行後適用不得逾三年、逾三
    年者縮短為三年，及未定期限者有效期間為三年之意思，而非指得溯及自成立之
    日，被上訴人上開見解，本院尚難採取。
  (四)被上訴人雖又抗辯上開條文自八十八年四月二十一日即經總統公布，而自八十九
    年五月五日起始實施，此期間即在於使當事人可調整保證契約，如未為調整，即
    使該契約溯及生其效力，上訴人既未為調整，保證契約自已失其效力等語。然查
    ，民法債編於公布後，並未立即施行，係因此次修正幅度極大，涉及範圍極廣，
    且亦新增訂多項規定，為使人民得有充分時間得以了解及適應，故施行法中明定
　　施行日期，非單就人事保證一節為規定，故上開見解，尚有誤解，況債編施行法
　　就此涉及實體法上權利變動之結果，並未如民法親屬編施行法第六條之一有關夫
　　妻財產制之規定，明確訂定其法律效果，自難認二者得為相同之解釋，故被上訴
　　人上開抗辯，亦難採信。
  (五)本件劉秀玉、丁○○係於七十八年九月十日簽訂保證書，擔任吳俊興之人事保證
    人，劉秀玉分別於八十二年三月十八日、八十三年三月六日及八十五年六月二十
    一日；丁○○分別於八十二年三月十八日、八十三年四月九日及八十五年七月二
    日對保更新，而自此後至今，並未有任何終止保證契約之情事，為劉秀玉、丁○
    ○所不爭執，則依上開見解，劉秀玉、丁○○之保證契約，依修正後之規定，自
　　八十九年五月五日起算三年，應至九十二年五月四日始失其效力。又吳俊興之侵
　　占上訴人款項係自八十八年十一月至間起至八十九年七月間止，均在劉秀玉及丁
　　○○為保證人之期間內所為，則劉秀玉、丁○○依保證契約，自應連帶負賠償責
　　任。
  (六)被上訴人另抗辯吳俊興侵占之金額高達三千多萬元，而上訴人竟未發覺，且吳俊
　　興於八十五年間曾有侵占款項之情事，上訴人竟仍由其擔任收取款項之業務，就
　　損害之發生與擴大顯與有過失，自應減輕或免除賠償金額等語。然本件吳俊與係
　　於收取款項後，將其中部分款項繳回，並以他人支票交付，且所交付之票據均有
　　兌現，直至八十九年八月後，始有不能兌現之情形，又八十九年三月間，上訴人
　　雖有查覺有以客票交付之情形，但因票據僅有三張，且該票據均有兌現等情，為
　　吳俊興所自陳（見本院卷第九七、一八九頁），況吳俊興既係欲挪用所收取之款
　　項，自會以較不易為上訴人查覺之方式進行，則在吳俊興刻意隱暪及所交付之支
　　票均有兌現之情形下，上訴人未能明確查覺，尚難認與有過失。至吳俊興於八十
　　五年間之侵占行為，其金額僅有十餘萬元，為吳俊興所自陳（見本院卷第九七、
　　一八八頁），且上訴人當年度已給與記過及不發給年終金之處分，則上訴人仍
　　由吳俊興收取款項，亦難認與吳俊興於八十九年間之侵占行為，有與有過失之關
　　聯，故被上訴人上與有過失之抗辯，本院仍難為其有利之認定。
  (七)按「債務人所為之無償行為，有害及債權者，債權人得聲請法院撤銷之」，民法
    第二百四十四條第一項定有明文。本件劉秀玉、丁○○就吳俊興所侵占之款項，
    應負賠償責任，業如前述，且劉秀玉、丁○○於八十九年七月間之財產，除後述
    移轉登記與乙○○、丙○○○之土地外，其餘財產並不足以清償上訴人之債權，
    業為劉秀玉、丁○○所不爭執（見本院卷第一三一、一三二頁），並經本院依職
    權向財政部財稅資料中心調取劉秀玉及丁○○之財產歸戶資料查證屬實，有該中
    心九十年十月三十一日資五字第九０一五二八七五號函及所附之財產資料在卷可
    稽（見本院卷第一０三～一０五、一０九頁），則劉秀玉於八十九年七月間，將
    其所有坐落高雄縣路竹鄉○○段四六一號土地所有權全部，贈與乙○○並移轉登
    記，丁○○於相同時間將其所有坐落高雄縣路竹鄉○○段三三三之一四號土地所
    有權全部、同段三四五之一號土地所有權應有部分四分之一、同段二五０之六號
    土地所有權全部及同段二九六號土地所有權應有部分五分之三，贈與被上訴人丙
    ○○○並移轉登記之行為，顯均屬無償行為，並害及上訴人之債權，上訴人請求
    撤銷該贈與及移轉登記行為，並請求乙○○、丙○○○將移轉登記予以塗銷，依
    上開條文及最高法院五十六年台上字第三四七號判例意旨，即屬有據，應予准許
    。
  (八)按「給付無確定期限者，債務人於債權人得請求給付時，經其催告而未為給付，
    自受催告時起，負遲延責任。其經債權人起訴，或依督促程序送達支付命令者，
    與催告有同一效力」、「遲延之債務，以支付金錢為標的者，債權人得請求依法
    定利率計算之遲延利息」，民法第二百二十九條第二項、第二百三十三條第一項
    前段分別定有明文。本件上訴人並未能提出於起訴前已催告劉秀玉、丁○○給付
    之證據，則其請求自起訴前之八十九年九月一日起計算遲延利息，尚屬無據，應
    自起訴狀繕本送達之翌日起即八十九年十二月十九日起算，始為正當。
四、綜上所述，上訴人先位聲明本於連帶保證之法律關係及民法第二百四十四條之規
    定，請求劉秀玉、丁○○應與吳俊興連帶給付之金額，在三千零七十一萬三千五
    百二十五元，及自民國八十九年十二月十九日起至清償日止，按年息百分之五計
    算遲延利息之範圍內，及並撤銷劉秀玉與乙○○間、丁○○與丙○○○間，就前
    開土地所為之贈與及移轉登記行為，並命乙○○、丙○○○將前開土地所有權移
    轉登記予以塗銷部分，均屬正當，應予准許。至逾此部分之請求，即無理由，應
    予駁回。原審就上開應准許部分，為上訴人敗訴之判決，尚有不當，上訴意旨指
　　摘原判決不當，請求廢棄改判，為有理由，應予廢棄，並改判如主文第二、三、
　　四項所示。至上訴人之請求不應准許部分，原審雖非以此為理由而駁回上訴人之
    請求，然結果並無不同，上訴意旨就此部分，指摘原判決不當，請求廢棄改判，
    為無理由，應予駁回。
五、兩造均分別陳明願供擔保，聲請宣告假執行及免為假執行，就上訴人勝訴部分，
    核與法律規定相符，爰分別酌定相當之擔保金額准許之；至上訴人敗訴部分，其
    假執行之聲請，即失其依據，應併予駁回。
六、本件上訴人之先位聲明既可得勝訴判決，則就備位聲明部分，即無再為審酌認定
    之必要，併予說明。
七、據上論結：本件上訴為一部有理由，一部無理由，依民事訴訟法第四百五十條、
    第四百四十九條第二項、第四百六十三條、第三百九十條第二項、第三百九十二
    條、第七十九條但書、第八十五條第一項前段，判決如主文。
中　　　華　　　民　　　國　　九十一　　年　　　四　　　月　　　九　　　日
                                      臺灣高等法院高雄分院民事第四庭
~B1審判長法官　曾錦昌
~B2法　　　官　曾玉英
~B3法　　　官　林紀元
右為正本係照原本作成。
如對本判決上訴，須於判決送達後二十日內向本院提出上訴狀，其未表明上訴理由者
，應於上訴後二十日內向本院提出上訴理由書（均須按他造當事人之人數附繕本）。
上訴時應提出委任律師或具有律師資格之人之委任狀，並依附註條文規定辦理。
中　　　華　　　民　　　國　　九十一　　年　　　四　　　月　　　十一　　日
~B法院書記官　張宗芳
附註：
民事訴訟法第四百六十六條之一：
對於第二審判決上訴，上訴人應委任律師為訴訟代理人，但上訴人或其法定代理人具
有律師資格者，不在此限。
上訴人之配偶、三親等內之血親、二親等內之姻親，或上訴人為法人、中央或地方機
關時，其所屬專任人員具有律師資格並經法院認為適當者，亦得為第三審訴訟代理人。
第一項但書及第二項情形，應於提起上訴或委任時釋明之。
                                                                        Ｑ
